ACORDAO-COMPLETO-2470431

ACÓRDÃO 1512/2021 ATA 22/2021 - PLENÁRIO

VISTO, relatado e discutido este acompanhamento realizado, no período de 20/04/2020 a 31/03/2021, da regularidade das aquisições efetuadas, com recursos federais destinados ao enfrentamento da pandemia de Covid-19, por órgãos e entidades das três esferas de governo, à exceção daquelas realizadas pelo Ministério da Saúde e por entidades a ele vinculadas, cujo exame é objeto do processo TC-Processo 014.575/2020-5.
ACORDAM os Ministros do Tribunal de Contas da União, reunidos em sessão do Plenário, ante as razões expostas pelo Relator e de acordo com os pareceres, com fundamento nos arts. 157 e 187 do Regimento Interno, em:
9.1. considerar alcançados os objetivos do presente trabalho, com o prosseguimento da apuração das irregularidades nele detectadas nos processos específicos de representação autuados pela unidade técnica responsável;
9.2. orientar a Segecex a avaliar a possibilidade de ampliação do escopo da fiscalização de recursos da União repassados a estados e municípios, considerando os seguintes aspectos:
9.2.1. ampliação do volume de recursos fiscalizados;
9.2.2. conferir maior atenção às remessas de recursos destinadas às regiões Norte e Nordeste, que se mostraram de maior risco na fiscalização ora concluída;
9.2.3. observar a aplicação de recursos não apenas nos contratos de aquisições logísticas;
9.3. encaminhar cópia deste Acórdão ao Ministério da Economia, à Comissão de Assuntos Econômicos do Senado Federal, à Comissão de Finanças e Tributação da Câmara dos Deputados e à Comissão Parlamentar Mista da Covid-19, com a informação de que a íntegra do Relatório e do Voto que o fundamentam está disponível no endereço eletrônico www.tcu.gov.br/acordaos.

Acompanhamento das aquisições realizadas com recursos federais para enfrentamento da pandemia de Covid-19, exceto as efetuadas pelo Ministério da Saúde e entidades a ele vinculadas.

Cuidam os autos de acompanhamento realizado pela Secretaria de Fiscalização de Aquisições Logísticas - Selog, no período de 20/04/2020 a 31/03/2021, acerca da regularidade das aquisições efetuadas, com recursos federais destinados ao enfrentamento da pandemia de Covid-19, por órgãos e entidades das três esferas de governo, à exceção daquelas realizadas pelo Ministério da Saúde e por entidades a ele vinculadas, cujo exame é objeto do processo TC-014.575/2020-5, a cargo da Secretaria de Controle Externo da Saúde - SecexSaúde.
2.	De início, gostaria de destacar a importância desse trabalho e louvar a condução dele pelo Eminente Ministro Relator Jorge Oliveira. Não obstante, considero necessário tecer algumas considerações no intuito de contribuir para melhor apresentar à sociedade brasileira uma avaliação mais ampla de como foram empregados os recursos federais para o combate à Covid-19 em cada unidade federativa.
3.	Reconheço que este trabalho requereu um grande esforço e dedicação do Relator e do corpo técnico deste Tribunal a fim de analisar a economicidade, a aderência legal e a transparência de despesas na temática de aquisições logísticas dos recursos federais empregados. Todavia, coloco-me também na posição do cidadão brasileiro, que anseia por saber como foram efetivamente aplicados e como foram utilizados esses recursos nas diversas ações de saúde pelos entes federativos.
4.	Assim, avalio que esse trabalho realizado pela Selog em conjunto com as Secretarias Regionais do TCU traz um "pequeno retrato" da utilização dos recursos federais destinados a esse enfrentamento da pandemia, considerando que o volume de recursos analisado, no universo dos 120 processos selecionados, de apenas R$ 756 milhões, representa só 0,65% do total repassado aos estados e municípios no valor de R$ 115,35 Bilhões, sendo R$ 113,5 Bilhões no ano de 2020 e R$ 1,85 Bilhão em 2021 (até 16/3) .
5.	Isso significa que a amostra analisada foi muito pequena considerando o total dos recursos públicos federais que foram aplicados.
6.	Nesse sentido, julgo importante que o presente trabalho considere ao menos três outros pontos que certamente podem contribuir com o objetivo de esclarecer aos brasileiros sobre o uso dos recursos públicos em foco.
7.	O primeiro ponto diz respeito a necessidade de ampliar ainda mais a abrangência da avaliação realizada, em termos de quantidade de processos selecionados, para que esta Casa consiga dar a resposta a população de como foram efetivamente utilizados os recursos federais destinados ao combate da Covid-19 no país. 
8.	Observo que, dos 120 processos examinados pelas unidades técnicas deste Tribunal, foram instauradas 48 representações correspondente a cerca de R$ 356,8 milhões, o que representa aproximadamente metade do montante total analisado (R$ 756 milhões) .
9.	Não ignoro que esses processos analisados pela unidade técnica não constituem uma amostra aleatória, pois foi estipulada por meio de critérios de seleção das contratações utilizando-se critérios de materialidade e risco. Dessa forma, pode-se afirmar que os processos examinados constituem uma amostra direcionada para os casos em que supostamente haveria maior possibilidade de irregularidades e, por isso, o número de representações mostrou-se significativo (48) frente a quantidade de processos analisados (120) .
10.	Contudo, uma vez que a amostra fiscalizada é pouco significativa em quantidade (0,6% dos recursos destinados a estados e municípios) , infere-se que ao ampliar o volume de recursos fiscalizados, teremos uma amostra mais representativa do efetivo uso dos recursos públicos.
11.	Ressalto que a corrupção e o desvio de recursos públicos contribuem de sobremaneira para o agravamento da crise sanitária na medida que os recursos escassos deixam de ser utilizados na finalidade pública a qual eles foram encaminhados, qual seja, o combate à pandemia e a saúde dos brasileiros.
12.	Isso nos leva à avaliação de onde estariam concentrados os maiores riscos dos desvios de recursos.
13.	Em uma análise expedita dos processos atuados pela Selog, verifica-se que das 48 representações autuadas, 35% delas ocorreram em aquisições de estados e municípios da região Nordeste. É um índice muito alto.
14.	De igual modo, segundo a avaliação da Selog, os estados e municípios da região Norte respondem por cerca de 29% das 48 ocorrências verificadas de acordo com os critérios estipulados pela unidade técnica. 
15.	Assim há indícios de que os maiores desvios dos recursos federais para o enfrentamento da pandemia estariam ocorrendo nessas duas regiões, Norte e Nordeste, que, juntas, respondem por cerca de 64% das representações até então atuadas com vistas às apurações das irregularidades detectadas. 
16.	É doloroso lembrar que essas são as Regiões mais pobres do país e mais vulneráveis aos malefícios da pandemia. São aos Regiões com menos renda, menos instrução, menos condições sanitárias, menos profissionais de saúde, menos hospitais e, no entanto, com indícios de maiores desvios dos recursos federais destinados ao combate à pandemia. Não é sem razão que são as regiões mais pobres e vulneráveis do país.
17.	Assim, não se pode ignorar, numa possível ampliação da fiscalização, os fortes indícios de que o uso indevido das verbas destinadas ao combate da emergência sanitária ocorreu de maneira significativa no Norte e Nordeste do país. 
18.	Por isso, além da ampliação do volume de análise, também é preciso conferir maior atenção nos recursos que foram disponibilizados para estados e municípios do Norte e do Nordeste, onde os elementos até aqui obtidos apontam a existência de maior risco de desvios.
19.	Assim, julgo que convém perquirir com mais acurácia como foram efetivamente aplicados os recursos destinados aos entes federativos nessas duas regiões.
20.	Por fim, o terceiro ponto que considero importante ser abordado relaciona-se com o fato de que nem todos os recursos destinados ao enfrentamento da pandemia foram alocados em contratos de aquisições logísticas. No entanto, o presente acompanhamento focou apenas nessas contratações. É bastante provável que um valor significativo desses recursos federais disponibilizados para estados e municípios tenham sido aplicados em outros objetos que não contratação e talvez isso tenha ficado fora da avaliação empreendida pela Selog e pelas secretarias regionais do TCU.
21.	Em vista disso, faz-se necessário ampliar o escopo da fiscalização e obter dados para saber em cada unidade federativa o quanto foi aplicado em contratos e o quanto foi aplicado em outras finalidades, para que o TCU possa apresentar à população brasileira um retrato mais amplo e mais representativo do que efetivamente aconteceu com esses recursos que foram encaminhados aos estados e municípios brasileiros da ordem de R$ 115 Bilhões em 2020 e 2021.
22.	Considero muito relevante o trabalho até agora desenvolvido pelo corpo técnico do Tribunal e pelo gabinete do Exmo. Ministro Relator, porém a avaliação ainda estaria insuficiente para atender os anseios da sociedade e as responsabilidades desta Casa na guarda dos recursos públicos. Portanto, julgo que é mister desta Corte, em razão de suas competências constitucionais, dar uma resposta mais efetiva à população brasileira acerca da utilização dos recursos públicos sob análise nos presentes autos.
23.	Pelo exposto, submeto ao nobre relator, ministro Jorge Oliveira, um pequeno ajuste no Acórdão, com a inclusão de novo item visando aprimorar o presente trabalho, nos seguintes termos:
"9.2. orientar a Segecex a avaliar a possibilidade de ampliação do escopo da fiscalização de recursos da União repassados a estados e municípios, considerando os seguintes aspectos:
9.2.1. ampliação do volume de recursos fiscalizados;
9.2.2. conferir maior atenção às remessas de recursos destinadas às regiões Norte e Nordeste, que se mostraram de maior risco na fiscalização ora concluída;
9.2.3. observar a aplicação de recursos não apenas nos contratos de aquisições logísticas".
Encerrando, reitero minha inteira concordância com o Acórdão proposto, com elogios à equipe do gabinete de Sua Excelência e das unidades técnicas.
TCU, Sala das Sessões, em 23 de junho de 2021.
AUGUSTO SHERMAN CAVALCANTI 
Ministro-Substituto

3. Interessados/Responsáveis: não há.

13.1. Ministros presentes: Ana Arraes (Presidente), Walton Alencar Rodrigues, Augusto Nardes, Aroldo Cedraz, Raimundo Carreiro, Bruno Dantas, Vital do Rêgo e Jorge Oliveira (Relator).
13.2. Ministro-Substituto convocado: Augusto Sherman Cavalcanti.
13.3. Ministros-Substitutos presentes: Marcos Bemquerer Costa e Weder de Oliveira.

JORGE OLIVEIRA

Adoto como relatório a manifestação uníssona da Secretaria de Fiscalização de Aquisições Logísticas - Selog (peça 246) , a seguir transcrita com pequenos ajustes de formatação:
"INTRODUÇÃO
1.	Trata-se de acompanhamento realizado por esta Unidade Técnica para verificar a regularidade da execução das despesas na temática de aquisições logísticas com recursos voltados ao enfrentamento da pandemia do novo coronavírus (Covid-19) . Essa ação alcança todas as compras realizadas com recursos federais no âmbito das três esferas de governo, exceto o Ministério da Saúde e as entidades a ele vinculadas, objeto de outra ação específica conduzida pelo Tribunal na Secretaria de Controle Externo da Saúde, com a participação da Selog (objeto do TC Processo 014.575/2020-5) .
2.	A atividade foi realizada com utilização de ferramentas de Tecnologia da Informação (TI) , especificamente os sistemas Alice, Ágata e Carina, com base nas informações disponibilizadas no clipping de notícias veiculado diariamente no TCU, nas demandas da Ouvidoria, nas informações obtidas junto à rede de controle, no painel de fornecedores desenvolvido pela Secretaria de Gestão de Informações para o Controle Externo do TCU (SGI) , que pode ser consultado no endereço https://painel1.tcu.gov.br/QvAJAXZfc/opendoc.htm?document=docsprod%5Cseginf%5Ccovid%5Crisco_fornecedor_covid19.qvw&lang=pt-BR&host=QVS%40Prod (necessário estar no ambiente interno do TCU para acessar) e pelo acompanhamento de notícias nos diversos meios de comunicação.
3.	O trabalho se iniciou em 20/4/2020, e o encerramento está previsto para ocorrer em 31/3/2020, com a entrega do relatório final. 
HISTÓRICO
4. 	Com a edição do Decreto Legislativo 6/2020, que reconheceu, para os fins do art. 65 da Lei Complementar 101/2000, a ocorrência do estado de calamidade pública, e com a Lei 13.979/2020 em 6/2/2020, que dispôs sobre as medidas a serem adotadas pelo governo federal para enfrentamento da emergência de saúde pública de importância internacional decorrente do coronavírus, foram autorizadas regras excepcionais e temporárias para aquisição de bens, serviço - inclusive de engenharia - e insumos destinados ao enfrentamento da pandemia.
5.	Face a esses normativos, o Governo Federal disponibilizou recursos à Administração Pública Federal para efetivação das compras excepcionais, bem como aos Estados e Municípios, de forma a mitigar os efeitos financeiros deletérios da Covid-19.
6.	Com base no dispositivo acima, a Selog, implementou processos de trabalho específicos para este acompanhamento. Toda a metodologia é executada nos termos do Manual de Acompanhamento das Contratações Covid-19 (anexo à peça 161) . 
EXAME TÉCNICO
7.	O trabalho foi realizado por cerca de onze meses e, inicialmente, por dois auditores, um titular da atividade de acompanhamento, e o supervisor, ambos da Selog. Posteriormente, no período de julho e agosto/2020, houve o auxílio de mais um auditor à equipe. No âmbito das 26 Secretarias do TCU nos Estados, foi executado pelo Secretário e por pelo menos mais um Auditor por unidade da federação. Todo o trabalho na Sede e nos Estados foi supervisionado pela Selog.
8.	A metodologia adotada e as adaptações realizadas durante os trabalhos foram mencionadas na instrução anterior (itens 8-17 da peça 161) e são detalhadas a seguir. A partir de setembro/2020 o trabalho seguiu o roteiro abaixo.
Metodologia
9.	A partir das fontes de informação expostas no item 2 da "Introdução", a Selog é responsável por analisar todas as contratações relativas à pandemia do Covid-19 no âmbito da Administração Pública Federal (exceto Ministério da Saúde e entidades a ele vinculadas) , suas sedes nos Estados e os demais entes que utilizam recursos federais, exceto Estados e Municípios, que são objeto de análise originariamente pela Secretaria do TCU no respectivo Estado (SEC) . As Secretarias Regionais do TCU devem analisar as contratações realizadas pelos Estados e Municípios que são custeadas por recursos federais. 
10.	Nos termos do Manual de Acompanhamento da Covid-19 (Anexo I) , as ações são voltadas ao monitoramento dos aspectos relevantes das contratações, em especial a economicidade, a motivação, a aderência legal e a devida transparência dos atos.
11.	Com base nesses critérios, o Auditor identifica indícios de irregularidades. Feito isso, ele pode proceder a uma diligência, se considerar necessário, pode circularizar informações junto aos parceiros da rede de controle, para que tomem as providências cabíveis nas respectivas esferas de atuação, pode acompanhar a realização da licitação, se entender que a irregularidade inicialmente aventada pode ser mitigada pela competição no certame, ou pode encaminhar a matéria à unidade técnica (Selog) para autuação de representação, se considerar que os indícios são suficientes para embasá-la.
12.	 Todas as situações que forem objeto de atuação devem ser registradas nas respectivas Planilhas de Acompanhamento das Contratações Covid-19. Nos casos em que for proposta autuação de representação, deve ser preenchida a respectiva Ficha de Análise. Os modelos desses dois documentos constam do Manual (anexo I) . A ficha deve conter todos os indícios necessários para embasar a representação e nela deve estar evidenciado que as despesas foram ou serão custeadas com recursos federais. Esses dois documentos são os únicos incluídos no processo e seguem para a Relatora, com o intuito de embasar a decisão do gabinete.
13.	As fichas e as planilhas encaminhadas pelas Secretarias Regionais do Tribunal (SEC) são supervisionadas pela Selog e, caso sejam identificadas falhas, são devolvidas para ajustes. Antes da avaliação pela Selog, as informações são disponibilizadas em sistema específico do TCU e encaminhadas à Secretaria de Estratégias de Controle para o Combate a Fraude e Corrupção (Seccor) , que, dentro das suas competências institucionais, agrega informações que serão relevantes na avaliação quanto à autuação de representação. 
14.	Concluída a fase inicial, os documentos são incluídos nos autos e submetidos ao gabinete para avaliação quanto à autuação de processo de representação. Caso o gabinete concorde com a proposição das unidades do TCU nos Estados, os documentos são encaminhados para autuação de processo de representação. O gabinete, em algumas situações, solicita que as informações sejam complementadas ou corrigidas; nesses casos, as informações são repassadas às SEC, para que façam os ajustes necessários à correção das informações. As informações complementares são repassadas à Selog e incluídas nos autos, para que sejam novamente submetidas ao gabinete.
15.	Caso a relatora não concorde com a proposta de autuação de processo, a unidade técnica é informada, e a análise é dada como concluída. Na hipótese de autorizada a autuação, cada representação segue rito próprio, em processo específico sob a responsabilidade da Selog.
Adaptações realizadas durante os trabalhos
16.	Com a evolução da pandemia, as contratações também foram se adaptando, e observou-se a necessidade de mitigar alguns critérios inicialmente previstos no Manual. Assim, foram incluídas, por exemplo, contratações com valores menores de R$ 1.000.000,00, inicialmente fora do escopo, por algum dos seguintes motivos: realização de diversas contratações consecutivas de objetos similares, cujo conjunto totalizou um valor considerado relevante; objeto a ser contratado com potencial de fraude; riscos relacionados ao fornecedor e/ou possibilidade de adesão a atas decorrentes de licitações ou de compras diretas que admitem adesão a ata de registro de preços, o que eleva o valor máximo a ser contratado.
17.	Outra modificação ocorrida foi a possibilidade de as SEC e a Selog poderem questionar os preços preliminarmente à autuação de processo de representação, desde que observadas as orientações da Relatora, a exemplo do modelo de e-mail autorizado pelo gabinete. O envio dos e-mails, bem como a definição do modelo de questionamento, ocorreu no final de julho.
Informações levantadas e processos autuados
18.	No âmbito da Administração Pública Federal, foram destinados à União o total de R$ 410.558.300.642,00 em 2020 e o valor de R$ 3.264.405.201,00 em 2021 (até 16/3/2021) . O valor total dos Gastos da União com combate ao Covid-19 (R$ 540.018.453.907,00) foi verificado no Tesouro Nacional Transparente (https://www.tesourotransparente.gov.br/visualizacao/painel-de-monitoramentos-dos-gastos-com-covid-19) . A consulta dos dados de 2021 foi realizada em 16/3/2021.
19.	Os resultados específicos da União (Governo Federal) foram obtidos excluindo-se as transferências a Estados e Municípios nas naturezas de despesas detalhadas no item 11. Além disso, foram descentralizados recursos federais a Estados e Municípios. A seguir, consta a distribuição desses recursos, detalhada por Unidade da Federação, totalizando o montante de R$ 113.460.153.265,00 para esses entes em 2020 e de R$ 1.851.024.903,00 em 2021 (até 16/3/2021) . 
20.	A descentralização aos Estados é decorrente do somatório das naturezas de despesas 3.3.30.41, 3.3.31.41, 4.4.30.41, 4.4.30.42 e 4.4.31.42. Aos Municípios, a descentralização ocorreu nas naturezas de despesas 3.3.40.41, 3.3.41.41, 4.4.40.42 e 4.4.41.42.
Tabela 1 - Descentralização de recursos a estados e municípios 
	UF
 (sigla) 
	Ente
	2020
TOTAL  (R$) 
	2021
 (até 16/3/2021) 
TOTAL  (R$) 

	AC
	Estado
	781.871.882,00
	15.216.294,00

		Municípios
	263.822.082,00
	1.480.000,00

	AL
	Estado
	1.089.574.303,00
	24.581.078,00

		Municípios
	1.114.254.125,00
	23.544.000,00

	AP
	Estado
	827.873.573,00
	13.685.332,00

		Municípios
	276.209.622,00
	4.480.000,00

	AM
	Estado
	1.416.520.857,00
	31.346.722,00

		Municípios
	1.100.307.376,00
	8.340.000,00

	BA
	Estado
	3.486.710.459,00
	77.042.323,00

		Municípios
	3.919.522.343,00
	63.464.000,00

	CE
	Estado
	2.229.193.070,00
	49.363.783,00

		Municípios
	2.557.064.869,00
	23.148.000,00

	DF
	-
	1.145.985.350,00
	18.040.996,00

		-
	183.345.920,00
	-

	ES
	Estado
	1.349.806.164,00
	42.474.102,00

		Municípios
	1.092.182.556,00
	13.152.000,00

	GO
	Estado
	1.822.931.040,00
	38.992.249,00

		Municípios
	2.169.818.950,00
	41.280.000,00

	MA
	Estado
	1.825.530.487,00
	41.267.022,00

		Municípios
	2.097.731.940,00
	33.200.000,00

	MT
	Estado
	1.789.758.629,00
	23.528.669,00

		Municípios
	1.599.992.272,00
	18.456.000,00

	MS
	Estado
	913.763.702,00
	17.910.821,00

		Municípios
	1.031.271.244,00
	10.896.000,00

	MG
	Estado
	4.364.072.806,00
	56.710.771,00

		Municípios
	7.019.491.381,00
	108.208.000,00

	PA
	Estado
	2.383.326.018,00
	43.874.385,00

		Municípios
	2.039.482.712,00
	17.800.000,00

	PB
	Estado
	1.152.084.033,00
	29.290.032,00

		Municípios
	1.328.133.896,00
	39.580.000,00

	PR
	Estado
	2.695.193.795,00
	51.250.167,00

		Municípios
	3.326.639.575,00
	58.456.000,00

	PE
	Estado
	2.521.082.594,00
	47.927.559,00

		Municípios
	2.350.280.873,00
	30.840.000,00

	PI
	Estado
	993.937.516,00
	20.433.641,00

		Municípios
	1.193.894.795,00
	26.700.000,00

	RJ
	Estado
	3.063.798.548,00
	45.102.637,00

		Municípios
	3.652.833.323,00
	28.980.000,00

	RN
	Estado
	1.097.890.079,00
	24.220.970,00

		Municípios
	1.122.278.749,00
	25.120.000,00

	RS
	Estado
	2.970.287.862,00
	57.535.405,00

		Municípios
	3.581.074,00
	54.344.000,00

	RO
	Estado
	840.873.908,00
	17.744.383,00

		Municípios
	504.095.243,00
	5.668.000,00

	RR
	Estado
	714.697.337,00
	12.730.510,00

		Municípios
	235.839.973,00
	2.480.000,00

	SC
	Estado
	1.774.099.536,00
	40.687.321,00

		Municípios
	2.261.496.357,00
	47.492.000,00

	SP
	Estado
	9.779.078.233,00
	161.226.038,00

		Municípios
	10.660.042.458,00
	106.929.952,00

	SE
	Estado
	960.048.565,00
	20.275.516,00

		Municípios
	639.042.043,00
	8.558.000,00

	TO
	Estado
	861.666.019,00
	16.490.225,00

		Municípios
	544.027.630,00
	10.480.000,00

	Recursos Pasep
	Estados
	443.593.216,00
	-

		Municípios
	300.726.681,00
	-

	TOTAL
	R$ 113.460.153.265,00
	R$ 1.851.024.903,00

21.	As ações adotadas pelo TCU, no âmbito federal e dos estados e municípios, para fiscalizar a aquisição de bens, serviços, inclusive de engenharia  (exceto obras) , e insumos destinados ao enfrentamento da pandemia, resultaram na autuação de 48 processos de representação, até o dia 16 de março/2020, conforme tabela a seguir:
Tabela 2 - Processos autuados  (atualizado em 16/3/2021) 
	TC
	Origem
	VRF (R$) 
	Objeto resumido e fase atual

	Processo 019.531/2020-6 
	Selog
	390.000,00 
	Objeto: aquisição de álcool em gel pelo INSS 
Fase: mérito - Acórdão 3734/2020-TCU-Plenário, determinado que o INSS adote medidas para reaver os prejuízos decorrentes do superfaturamento 

	Processo 019.532/2020-2 
	Sec-CE
	23.073.650,00 
	Objeto: aquisição de ventiladores pulmonares pela Prefeitura Municipal de Fortaleza/CE
Fase: mérito - Acórdão 8842/2020-TCU-Segunda Câmara, não conhecimento da representação por não ter sido comprovado a utilização de recursos federais  

	Processo 020.993/2020-0 
	Sec-SP
	1.860.000,00 
	Objeto: aquisição de máscaras cirúrgicas descartáveis pela Prefeitura Municipal de Guarulhos/SP 
Fase: mérito - Acórdão 1906/2020-TCU-Plenário, determinada a autuação de TCE e a citação dos responsáveis  

	Processo 021.407/2020-7 
	Sec-AM
	705.000,00 
	Objeto: aquisição de álcool em gel pela Prefeitura Municipal de Manaus/AM  
Fase: mérito - Acórdão 3736/2020-TCU-Plenário, matéria considerada procedente, contudo não foram adotadas medidas adicionais 

	Processo 021.408/2020-3 
	Sec-AM
	747.000,00 
	Objeto: aquisição de álcool líquido pela Prefeitura Municipal de Manaus/AM  
Fase: mérito - Acórdão 7252/2020-TCU-Segunda Câmara, determinada a conversão em TCE e a citação dos responsáveis  

	Processo 022.557/2020-2 
	Sec-RR
	6.780.000,00 
	Objeto: aquisição de ventiladores pulmonares pelo Governo do Estado de Roraima 
Fase: instrução procedente com aplicação de multa e declaração de inidoneidade da contratada (aguardando manifestação do gabinete)  

	Processo 024.060/2020-8 
	Sec-SP
	4.198.750,00 
	Objeto: aquisição de ventiladores pulmonares pela Prefeitura Municipal de Araraquara/SP 
Fase: mérito - Acórdão 4067/2020-TCU-Plenário, determinada a autuação de TCE e a citação dos responsáveis  

	Processo 024.061/2020-4 
	Sec-RO
	3.601.165,04 
	Objeto: aquisição de ventiladores pulmonares pelo Hospital de Guarnição de Porto Velho/RO 
Fase: mérito - Acórdão 2971/2020-TCU-Plenário, determinada a anulação do Pregão Eletrônico 8/2020 

	Processo 024.062/2020-0 
	Sec-BA
	48.748.572,82 
	Objeto: aquisição de ventiladores pulmonares pelo Consórcio Interestadual de Desenvolvimento Sustentável do Nordeste 
Fase: diligência (aguardando análise)  

	Processo 024.645/2020-6 
	Selog/Sec-TO
	3.002.800,00 
	Objeto: aquisição de máscaras PFF2/N95 pelo Governo do Estado do Tocantins 
Fase: mérito - Acórdão 2231/2020-TCU-Plenário, determinada a autuação de TCE e a citação dos responsáveis   

	Processo 024.646/2020-2 
	Sec-RR
	45.000.000,00 
	Objeto: aquisição de material médico-hospitalar pelo Governo do Estado de Roraima 
Fase: instrução de oitiva e diligência, com proposta de construção participativa de deliberação  (aguardando manifestação do gabinete)  

	Processo 024.649/2020-1 
	Sec-RR
	5.583.786,50 
	Objeto: aquisição de equipamentos de proteção individual (EPI) pelo Governo do Estado de Roraima 
Fase: instrução procedente com determinação de glosa de R$ 861.917,30 e audiência (aguardando manifestação do gabinete)   

	Processo 025.673/2020-3 
	Sec-MA
	3.168.000,00 
	Objeto: aquisição de equipamentos de proteção individual (EPI) pela Prefeitura Municipal de São Luiz/MA 
Fase: diligência (aguardando análise)   

	Processo 025.674/2020-0 
	Sec-PB
	5.591.535,24 
	Objeto: aquisição de material médico-hospitalar pelo Governo do Estado da Paraíba 
Fase: diligência (aguardando análise)   

	Processo 026.834/2020-01
	Sec-PE
	1.865.000,00 
	Objeto: aquisição de máscaras descartáveis pela Prefeitura Municipal de Petrolina/PE 
Fase: mérito - Acórdão 3190/2020-TCU-Plenário, representação conhecida e considerada improcedente 

	Processo 026.843/2020-0 
	Sec-AM
	Valor já mencionado 
	Objeto: TCE decorrente do TC Processo 021.408/2020-3 
Fase: diligência (aguardando manifestação do gabinete após MPTCU)  

	Processo 027.603/2020-2 
	Selog
	1.440.493,44 
	Objeto: fornecimento, aplicação e análise do teste rápido para Covid-19 (IgM e IgG) pelo Ministério da Ciência, Tecnologia e Inovações 
Fase: mérito - Acórdão 9137/2020-TCU-Segunda Câmara, representação conhecida e considerada improcedente 

	Processo 027.605/2020-5 
	Sec-MA
	5.770.000,00 
	Objeto: prestação de serviços médicos clínicos de diversas especialidades pela Prefeitura Municipal de Brejo/MA 
Fase: diligência (aguardando resposta)   

	Processo 027.606/2020-1 
	Sec-PB
	2.637.000,00 
	Objeto: aquisição de máscaras PFF2/N95 e máscaras triplas pela Prefeitura Municipal de Campina Grande/PB 
Fase: Acórdão 2361/2021-TCU-Primeira Câmara, reiterar diligência e a aplicação de multa 

	Processo 027.607/2020-8 
	Sec-RO
	3.158.061,20 
	Objeto: aquisição de equipamentos de proteção individual (EPI) pela Prefeitura Municipal de Porto Velho/RO 
Fase: mérito - Acórdão 3737/2020-TCU-Plenário, determinada a conversão em TCE e a citação dos responsáveis  

	Processo 027.994/2020-1 
	Sec-SP
	11.139.000,00 
	Objeto: aquisição de equipamentos de proteção individual (EPI) pela Prefeitura Municipal de São Paulo/SP 
Fase: nova oitiva (aguardando resposta)   

	Processo 027.995/2020-8 
	Sec-PR
	2.992.000,00 
	Objeto: aquisição de emergencial de medicamento Ivermectina pela Prefeitura Municipal de Paranaguá/PR 
Fase: mérito - Acórdão 301/2021-TCU-Plenário, parcialmente procedente com ciência 

	Processo 028.105/2020-6 
	Sec-RN
	34.820.000,00 
	Objeto: contratação para disponibilização de leitos hospitalares pelo Governo do Estado do Rio Grande do Norte 
Fase: diligência (aguardando instrução)   

	Processo 029.592/2020-8 
	Sec-PB
	2.199.600,00 
	Objeto: aquisição de máscaras PFF2/N95 pelo Governo do Estado da Paraíba 
Fase: diligência (aguardando análise)  

	Processo 029.594/2020-0 
	Sec-PB
	363.738,00 
	Objeto: aquisição de álcool em gel pela Prefeitura Municipal de Campina Grande/PB 
Fase: instrução proposta de audiência e oitiva (aguardando manifestação do gabinete)   

	Processo 033.108/2020-0 
	Selog
	1.035.000,00 
	Objeto: aquisição de máscaras cirúrgicas pelo Hospital da Forças Armadas 
Fase: instrução de mérito, análise de oitiva e diligência (aguardando pronunciamento da Unidade)  

	Processo 033.110/2020-4 
	Selog
	1.200.000,00 
	Objeto: aquisição de ventiladores pulmonares pelo Hospital Universitário Dr. Miguel Riet Corrêa Júnior 
Fase: instrução de mérito, conhecimento e improcedência (aguardando manifestação do gabinete)  

	Processo 033.115/2020-6 
	Selog
	327.420,00 
	Objeto: aquisição de vestuário de proteção pelo Hospital Militar de Área de São Paulo 
Fase: oitiva e diligência (reiteração da oitiva)  

	Processo 033.118/2020-5 
	Sec-MA
	4.343.250,00 
	Objeto: aquisição de medicamentos pela Prefeitura Municipal de Imperatriz/MA 
Fase: processo autuado, aguardando instrução 

	Processo 033.119/2020-1 
	Sec-MA
	2.536.000,00 
	Objeto: aquisição de medicamentos pela Prefeitura Municipal de Caxias/MA 
Fase: diligência (aguardando análise)  

	Processo 033.120/2020-0 
	Sec-PI
	8.300.000,00 
	Objeto: aquisição de testes rápidos para detecção de IgG e IgM pela Prefeitura Municipal de Teresina/PI 
Fase: instrução com proposta de conversão em TCE e a citação dos responsáveis  (aguardando manifestação do gabinete)  

	Processo 033.121/2020-6 
	Sec-AM
	4.151.079,00 
	Objeto: prestação de serviços de transporte sanitário de pacientes (UTI aérea) pelo Governo do Estado do Amazonas 
Fase: diligência (aguardando resposta)  

	Processo 033.589/2020-8 
	Sec-TO
	Valor já mencionado 
	Objeto: TCE decorrente do TC Processo 024.645/2020-6 
Fase: diligência (aguardando resposta)  

	Processo 033.596/2020-4 
	Sec-ES
	6.360.000,00 
	Objeto: aquisição de álcool em gel pelo Governo do Estado do Espírito Santo 
Fase: oitiva e diligência (em instrução)  

	Processo 033.598/2020-7 
	Sec-RR
	5.653.150,00 
	Objeto: contratação de serviços de sanitização de vias e prédios públicos pela Prefeitura Municipal de Iracema/RR 
Fase: mérito - Acórdão 1557/2021-TCU-Primeira Câmara, representação conhecida e considerada improcedente 

	Processo 033.601/2020-8 
	Sec-RR
	5.998.631,88 
	Objeto: contratação de serviços de sanitização de vias e prédios públicos pela Prefeitura Municipal de São Luiz/RR 
Fase: mérito - Acórdão 1558/2021-TCU-Primeira Câmara, representação conhecida e considerada improcedente 

	Processo 033.602/2020-4 
	Sec-RR
	22.680.000,00 
	Objeto: contratação de unidades hospitalares com leitos de retaguarda de baixa, média e alta complexidade pelo Governo do Estado de Roraima 
Fase: oitiva e diligência (aguardando resposta)  

	Processo 034.024/2020-4 
	Selog
	3.020.000,00 
	Objeto: contratação de serviço de locação de mobiliário hospitalar e administrativo com manutenção pelo período de seis meses e doação ao final desse período 
Fase: oitiva e diligência (aguardando análise)  

	Processo 034.028/2020-0 
	Sec-SP
	1.200.000,00 
	Objeto: aquisição de máscaras cirúrgicas descartáveis pela Prefeitura Municipal de São Paulo/SP 
Fase: nova diligência (aguardando resposta)  

	Processo 036.775/2020-7 
	Sec-MA
	1.602.080,00 
	Objeto: aquisição de aventais e macacões de proteção para a Secretaria de Estado da Saúde do Estado do Maranhão 
Fase: instrução improcedente (aguardando manifestação do gabinete)  

	Processo 036.776/2020-3 
	Sec-SP
	1.145.000,00 
	Objeto: aquisição de máscaras do tipo respirador facial pela Autarquia Hospitalar Municipal de São Paulo/SP 
Fase: reiteração de oitiva e diligência (aguardando resposta)  

	Processo 039.538/2020-6 
	Sec-AM
	11.492.675,00 
	Objeto: aquisição de kit de merenda para distribuição aos alunos da rede municipal pela Secretaria Municipal de Saúde de Manaus/AM 
Fase: processo autuado  (em instrução)  

	Processo 039.539/2020-2 
	Sec-PI
	17.750.000,00 
	Objeto: aquisição de testes rápidos para detecção de IgG e IgM do novo coronavírus no sangue pela Secretaria de Saúde do Estado do Piauí 
Fase: processo autuado, aguardando instrução 

	Processo 039.542/2020-3 
	Sec-SP
	19.646.034,10 
	Objeto: contratação para prestação de serviços médicos de especialidades diversas pela Prefeitura Municipal de Guarulhos/SP 
Fase: oitiva e diligência (em instrução)  

	Processo 044.994/2020-6 
	Sec-SP
	712.800,00 
	Objeto: fornecimento de alimentação destinada aos colaboradores do Hospital de Campanha pela Prefeitura Municipal de Guarulhos/SP 
Fase: audiência, oitiva e diligência (aguardando resposta)  

	Processo 045.000/2020-4 
	Sec-SP
	2.200.000,00 
	Objeto: contratação para prestação de serviços de locação de unidades móveis itinerantes pela Prefeitura Municipal de Guarulhos/SP 
Fase: audiência, oitiva e diligência (aguardando resposta)  

	Processo 046.924/2020-5 
	Sec-MG
	3.430.700,00 
	Objeto: aquisição de aventais descartáveis pela Prefeitura Municipal de Belo Horizonte/MG 
Fase: oitiva e diligência (aguardando resposta)  

	Processo 047.792/2020-5 
	Sec-PI
	8.564.571,56 
	Objeto: aquisição de EPI's pela Fundação Estatal Piauiense de Serviços Hospitalares 
Fase: processo autuado, aguardando instrução 

	Processo 047.793/2020-1 
	Sec-RR
	1.997.750,00 
	Objeto: aquisição de materiais, serviços e insumos pela Prefeitura Municipal de Alto Alegre/RR 
Fase: mérito - Acórdão 2345/2021-TCU-Primeira Câmara, representação conhecida e considerada improcedente 

	Processo 008.342/2021-0 
	Sec-MA
	R$ 2.710.000,00 
	Objeto: aquisição de máscaras descartáveis pela Prefeitura Municipal de São Luiz/MA 
Fase: processo autuado, aguardando instrução 

	TOTAL
	R$ 356.891.293,78  

Obs1: TC autuado por determinação do Ministro Benjamin Zymler, face ao impedimento da relatora. Em função dos impedimentos da relatora para atuação nos municípios e estado de Pernambuco, foi autuado Acom específico, de relatoria do Ministro Benjamin Zymler, para tratar desses casos (TC Processo 026.968/2020-7) .
22.	A Selog, no período de 20/4 a 31/12/2020, avaliou 120 contratações no âmbito de toda a Administração Pública Federal, excluindo o Ministério da Saúde e suas entidades vinculadas, correspondendo a um VRF total de R$ 756.036.896,99, vide Planilha de Acompanhamento Contratações Covid-19 (peça 245) , sendo que nem todos os casos apresentaram indícios de irregularidades a justificar a autuação de processo de representação para apuração mais aprofundada.
23.	Dos casos que não originaram processos de representação, é relevante destacar alguns daqueles em que foram identificados possíveis sobrepreços, para ilustrar a sistemática de atuação. Nos casos abaixo, a sistemática apontou para a necessidade preliminar de dialogar com o órgão, apontando o potencial sobrepreço, na tentativa de que estes se alinhassem aos valores aplicados em outras contratações contemporâneas, conforme pesquisa realizada nas principais fontes governamentais (painel de preços e Comprasnet) . Os casos em que não ficou demonstrada a adequada justificação dos preços pelos órgãos envolvidos, ou que não foram adotadas providências para corrigir as falhas apontadas inicialmente pela Selog, ensejaram a autuação de processo de representação.  
a) Linha 105 da planilha - trata-se da aquisição por dispensa de licitação de Besilato de Cisacratúrio. Verificou-se que os valores da dispensa eram muito superiores aos obtidos em pregões para o mesmo objeto, mesmo quando a empresa era a mesma nas duas formas de contratação (dispensa e pregão eletrônico) . Foi encaminhado e-mail, em 10/9/2020, solicitando que a entidade (Ebserh/Fundação Universidade do Maranhão) se pronunciasse quanto à divergência de preço encontrada. As repostas já foram recebidas e, após análise, verificou-se que o resultado decorreu da própria oscilação do mercado; não foi identificada irregularidade na atuação da entidade; e
b) Linha 106 da planilha - trata-se da aquisição de insumos para o Serviço de Nefrologia do Hospital Universitário de Santa Maria. Em pesquisa no painel de preços, foram encontrados itens com valores bem inferiores aos decorrentes do contrato de dispensa firmado pela entidade. Nesse caso, também foi encaminhado e-mail para que o hospital se pronunciasse quanto à divergência de preço encontrada. Na resposta, o hospital esclareceu que a diferença de preços decorria do tipo de kit adquirido e da incompatibilidade de algumas substâncias quando da composição desses kits. Informou também que, por se tratar de um kit de hemodiálise fragmentado, no caso de coagulação das substância, s não haveria necessidade de trocar todo o sistema, o que poderia aumentar os custos da contratação. Assim, a Selog entendeu que as justificativas apresentadas foram suficientes para sanar a irregularidade inicialmente aventada, sem necessidade de aprofundamentos adicionais em processo específico.  
Principais resultados
24.	Nos processos autuados, foram identificadas diversas irregularidades. A seguir, foram detalhadas as mais frequentes e, ainda, as principais constatações decorrentes da execução do trabalho:
	a) fragilidades na seleção do fornecedor: a lei que dispõe sobre as medidas de enfrentamento da emergência de saúde pública decorrente do Covid  (Lei 13.979/2020) , simplificou algumas etapas de planejamento e de seleção do fornecedor; contudo, não fica claro, em alguns casos, como empresas com a Classificação Nacional de Atividades Econômicas (CNAE) ou porte incompatíveis com o objeto, ou mesmo experiência naquele mercado, muitas vezes recém-criadas, foram consultadas e contratadas pela Administração (ocorrência verificada nos TC's Processo 021.408/2020-3, Processo 024.060/2020-8, Processo 024.062/2020-0, Processo 025.673/2020-3, Processo 027.994/2020-1, Processo 033.115/2020-6, Processo 033.118/2020-5, Processo 033.596/2020-4, Processo 034.028/2020-0, Processo 044.994/2020-6 e Processo 008.342/2021-0) . No âmbito do acompanhamento, foram identificados direcionamentos nas compras para fornecedores específicos (ocorrência verificada nos TC's Processo 021.407/2020-7, Processo 027.994/2020-1, Processo 039.538/2020-6, Processo 039.542/2020-3, Processo 045.000/2020-4 e Processo 046.924/2020-5) ; vedação indevida à participação em licitação ou fornecimento do objeto por microempresas e empresas de pequeno porte (ocorrência verificada no TC Processo 024.646/2020-2) ; conflito de interesses na contratação em razão de conluio de empresas, possível participação de sócios-laranjas e empresas vinculadas a gestores públicos envolvidos diretamente na contratação (ocorrência verificada nos TC's Processo 025.673/2020-3, Processo 027.605/2020-5, Processo 033.119/2020-1, Processo 033.602/2020-4, Processo 046.924/2020-5 e Processo 008.342/2021-0) ;
	b) fragilidades na avaliação/pesquisa do preço de mercado: a celeridade tem sido essencial para enfrentamento à pandemia; admite-se também grande flutuação de preços ao longo dos meses, haja vista que o mercado foi procurando se adaptar à demanda. Contudo, praticamente todos os órgãos públicos contrataram os mesmos insumos ao mesmo tempo, como regra, sendo farta a referência de preços públicos praticados. No geral, o que se observou é a frequente consulta de preços exclusivamente aos fornecedores em detrimento das referências de preços públicos, o que tende a elevar os preços de referência, aumentando o risco de serem firmados contratos com sobrepreço (ocorrido em praticamente todos os processos selecionados, exceto TC's Processo 024.060/2020-8 e Processo 024.062/2020-0) . Ainda quanto a esse quesito, a existência de diversas dispensas com valores elevados e registrados no Painel de Preços também causam distorção no resultado das pesquisas porque elevam os preços quando comparados apenas aos valores registrados decorrentes de licitações. Destaque-se, ainda, contratações com valores superiores ao estimado (TC Processo 022.557/2020-2) ; pesquisas realizadas com um único fornecedor, ausência de verificação de contratos realizados por outros órgãos/entidades públicos, inobservância do quantitativo a ser adquirido, desconsiderando a economia de escala, adoção de preços de locais diversos de onde seria realizada a compra/entrega (com características muito diferenciadas) , pesquisas de preços forjadas e ausência de preço estimado ou planilha de custos (ao menos uma dessas ocorrências foi verificada nos TC's Processo 021.407/2020-7, Processo 021.408/2020-3, Processo 026.843/2020-0, Processo 027.607/2020-8, Processo 027.995/2020-8, Processo 028.105/2020-6, Processo 029.594/2020-0, Processo 033.121/2020-6, Processo 034.024/2020-4, Processo 045.000/2020-4 e Processo 008.342/2021-0) ;  
	c) falta de adequada transparência das compras do Covid-19: esse aspecto ganha relevância no cenário de compras diretas, uma vez que a adequada transparência propicia o controle interno, externo e social. A Lei 13.979/2020 trouxe previsão específica para isso em seu art. 4º, §2º. Além disso, a organização não-governamental (ONG) Transparência Internacional, com o apoio do TCU, lançou um guia com recomendações para contratações emergenciais da Covid-19 (https://comunidade.transparenciainternacional.org.br/asset/86: tibr-recomendacoes-de-contratacoes-emergenciais-covid19?stream=1) . Ainda assim, há diversos casos em que se observa a falta da adequada transparência, nos termos da legislação vigente e das boas práticas relacionadas no guia. Contudo, não foi autuado nenhum processo em que a única irregularidade tenha sido a falta de transparência dos atos públicos; 
	d) adiantamento de pagamento sem os cuidados adequados, sem exigência de garantias (ocorrência verificada nos TC's Processo 020.993/2020-0, Processo 022.557/2020-2, Processo 024.060/2020-8 e Processo 024.062/2020-0) e/ou sem a devida avaliação da habilitação e qualificação do fornecedor (ocorrência verificada nos TC`s Processo 024.060/2020-8, Processo 033.118/2020-5, Processo 045.000/2020-4 e Processo 046.924/2020-5) : a Medida Provisória (MPV)  961/2020, convertida na Lei 14.065/2020, autoriza pagamentos antecipados nas licitações e nos contratos durante o estado de calamidade pública reconhecido pelo Decreto Legislativo 6, de 20 de março de 2020. Tal permissão, contudo, demanda cuidados e avaliações descritos ao longo do normativo que, por vezes, não são observados e resultam em inexecução ou execução insatisfatória do objeto;
	e)  ausência de justificativas e critérios para a contratação: diversas contratações foram realizadas sem a adequada memória de cálculo da quantidade necessária ao atendimento das necessidades, sem a realização de estimativa de custos, sem estipular data/previsão de entrega e pagamento, sem definir os requisitos de habilitação e qualificação dos fornecedores de forma a evitar descumprimento de obrigações ou inexecução contratual e/ou contratação por meio de serviço de locação, sem a avaliação comparativa do custo total de propriedade com a hipótese de aquisição dos bens. Em alguns casos, os processos de contratação não observaram os dispositivos da Lei 8.666/1993 e nem da 13.979/2020; nesses processos, houve pagamento por indenização, descumprimento ou inobservância de fases processuais e ausência de segregação de funções (ao menos uma dessas ocorrências foi verificada nos TC's Processo 024.649/2020-1, Processo 033.602/2020-4 e Processo 045.000/2020-4) . Em outras situações, essas irregularidades ocasionaram inexecução parcial do contrato ou não comprovação do recebimento, resultando em dano ao erário (ocorrência verificada nos TC's Processo 024.060/2020-8; Processo 024.062/2020-0 e Processo 039.539/2020-2) ;
	f) construção de deliberação participativa nos termos do art. 4º, inciso I, da Resolução - TCU 315/2020: trata-se de situações em que se vislumbrou a possibilidade de os gestores apresentarem medidas corretivas para as irregularidades detectadas pelo TCU:
	f.1) TC Processo 019.531/2020-6 - inicialmente houve tentativa de construção de deliberação participativa para que a empresa fornecesse o material com o preço de mercado; contudo, não houve acordo entre o INSS e a empresa contratada. Considerando tal divergência, foi determinado ao INSS que, no prazo de 45 (quarenta e cinco) dias, adotasse as providências para reaver os prejuízos causados pelo superfaturamento do produto "álcool em gel" no Contrato 4/2020, podendo firmar termo de ajuste de contas visando à compensação em produtos, desde que referido termo atenda às necessidades e demandas institucionais e, no mínimo, às condições previstas na Ata de Registro de Preços 26/2020; e
	f.2) TC Processo 021.407/2020-7 - após provocação desta Corte de Contas, a Secretaria Municipal de Saúde de Manaus realizou termo de negociação de valor com a empresa contratada, que reduziu o pagamento do valor unitário do produto "álcool em gel" no RDL 8/2020 de R$ 23,50 para R$ 16,00, resultando em benefício financeiro da ordem de R$ 225.000,00. 
25.	A Lei 13.979/2020, que dispôs sobre as medidas de enfrentamento da emergência de saúde pública decorrente do Covid e regulamentou as aquisições objeto deste trabalho, deixou de ter validade em 31/12/2020, haja vista que sua vigência estava vinculada ao término do estado de calamidade pública declarado pelo Decreto Legislativo 6, de 20 de março de 2020. Essa norma simplificou algumas etapas de planejamento, de seleção do fornecedor e flexibilizou alguns requisitos previstos na Lei 8.666/1993, de forma a prover agilidade às contratações e a ampliar o rol de possíveis fornecedores. A lei ampliou a possibilidade de dispensa de licitação, inclusive com registro de preços; alterou os limites de acréscimo e supressão; flexibilizou requisitos de habilitação e possibilitou contratação de fornecedor suspenso ou impedido em situações específicas; dispensou estudos técnicos preliminares para aquisição de bens e serviços comuns; permitiu o termo de referência simplificado e a excepcional flexibilização de estimativa de preços, desde que justificada; e reduziu o prazo dos procedimentos licitatórios.
26.	No âmbito deste acompanhamento, foram analisados 48 processos. Contudo, a Selog analisou diversos outros processos relativos aos dispêndios de recursos para o combate ao coronavírus. Isto porque este acompanhamento contempla apenas os processos que foram de iniciativa do TCU; não inclui as representações e denúncias de autoria externa, pois ensejaria duplicidade de esforços. Além disso, os gastos do Ministério da Saúde e dos órgãos a eles vinculados na temática relativa ao enfrentamento da pandemia não foram objeto destes autos. 
CONCLUSÃO
27.	Este trabalho teve como objetivo realizar o acompanhamento da regularidade da execução de despesas na temática de aquisições logísticas com recursos voltados ao enfrentamento da pandemia de Covid-19. Essa ação alcançou compras realizadas com recursos federais no âmbito das três esferas de governo, exceto o Ministério da Saúde e as entidades a ele vinculadas.
28.	A metodologia adotada, as adaptações realizadas durante os trabalhos, as informações levantadas, os processos autuados e os principais resultados alcançados estão descritos nos itens 9-26 desta instrução. As fontes de informação foram as listadas no item desta instrução, e a sistemática adotada foi prevista no Manual de Acompanhamento Contratações Covid-19 (anexo à peça 161) . 
29.	Apesar dos riscos e irregularidades identificadas nas contratações, verifica-se que um normativo mais flexível e simplificado trouxe vantagens, por se fazerem necessárias agilidade nas contratações e resposta adequada à sociedade em razão da pandemia. Com o fim da validade do Decreto Legislativo 6/2020 e o consequente término da vigência da Lei 13.979/2020, percebe-se uma lacuna normativa para regular essas contratações. Dessa forma, entende-se necessário encaminhar diligência ao Ministério da Economia, com o intuito de verificar quais as iniciativas em andamento/adotadas/planejadas para suprir esse vácuo normativo.
30.	Outro ponto é que, com o intuito de dar celeridade à atuação do TCU, e com o fim do presente acompanhamento, esta unidade técnica passará a tratar as irregularidades relativas às despesas relativas ao combate à pandemia de Covid-19, no âmbito das três esferas de governo, exceto o Ministério da Saúde e as entidades a ele vinculadas, em representações individuais, de sua autoria e com relatoria sorteada, conforme as demais representações autuadas neste Tribunal.
31.	Face a esses resultados, entende-se que os objetivos de verificar a regularidade da execução de despesas na temática de aquisições logísticas com recursos voltados ao enfrentamento da pandemia foram alcançados. 
PROPOSTA DE ENCAMINHAMENTO
32.	Ante todo o exposto, submetem-se os autos à consideração superior, propondo:
	a) considerar alcançados os objetivos do presente trabalho, aprovando a atividade realizada pela Selog com vistas a avaliar a regularidade do planejamento (ainda que simplificado) , seleção do fornecedor e da execução das despesas em contratos firmados para aquisições logísticas com recursos voltados ao enfrentamento da pandemia de Covid-19;
	b) diligenciar o Ministério da Economia, com fundamento nos artigos 157 e 187 do Regimento Interno deste Tribunal, para que informe, no prazo de quinze dias, quais as iniciativas em andamento/adotadas/planejadas para suprir a lacuna normativa decorrente do término da vigência da Lei 13.979/2020, no sentido de simplificar etapas de planejamento e de seleção do fornecedor e de flexibilizar requisitos previstos na Lei de Licitações, de forma a prover agilidade às contratações de serviços e insumos voltados ao enfrentamento à pandemia de Covid-19 e ampliar o rol de possíveis fornecedores; e
	c) encaminhar cópia da presente instrução ao Ministério da Economia de maneira a embasar a resposta à diligência."
É o Relatório.

Marta Alves dos Santos (311.219/OAB-SP) e outros, representando Autoridade Portuaria de Santos S/A.

Não atuou.

ACOMPANHAMENTO. AQUISIÇÕES LOGISTICAS DE ORGÃOS E ENTIDADES PÚBLICOS, EXCETO O MINISTÉRIO DA SAÚDE E UNIDADES A ELE VINCULADAS, PARA ENFRENTAMENTO DA PANDEMIA DE COVID-19. DESCRIÇÃO DOS ACHADOS E DAS MEDIDAS CORRETIVAS ADOTADAS. IRREGULARIDADES DETECTADAS EM APURAÇÃO EM PROCESSOS EESPECÍFICOS.CUMPRIMENTO DOS OBJETIVOS DO ACOMPANHAMENTO. ENCAMINHAMENTO DO RELATÓRIO AO MINISTÉRIO DA ECONOMIA E À COMISSÃO PARLAMENTAR MISTA DA COVID-19. ARQUIVAMENTO.

ACOMPANHAMENTO (ACOM)

Secretaria de Controle Externo de Aquisições Logísticas - Selog.

A Secretaria de Fiscalização de Aquisições Logísticas - Selog realizou, no período de 20/04/2020 a 31/03/2021, o acompanhamento da regularidade das aquisições efetuadas, com recursos federais destinados ao enfrentamento da pandemia de Covid-19, por órgãos e entidades das três esferas de governo, à exceção daquelas realizadas pelo Ministério da Saúde e por entidades a ele vinculadas, cujo exame é objeto do processo TC-Processo 014.575/2020-5, a cargo da Secretaria de Controle Externo da Saúde - SecexSaúde.
2	A fiscalização foi desenvolvida com uso de ferramentas da Tecnologia da Informação, em especial dos sistemas desta Corte Alice, Ágata e Carina, bem como com base em informações veiculadas na mídia, em manifestações recebidas pela Ouvidoria desta Casa, em informações obtidas junto à Rede de Controle e em dados constantes do painel de fornecedores desenvolvido pela então Secretaria de Gestão de Informações para o Controle Externo do TCU - SGI.
3.	A necessidade de realização do trabalho originou-se não só do valor extremamente elevado dos recursos envolvidos, mas também da flexibilização temporária de regras para aquisição de bens, serviços - inclusive de engenharia - e insumos destinados ao combate à pandemia, promovida pela Lei 13.979/2020, e, acima de tudo, das gravíssimas e relevantíssimas repercussões sanitárias, sociais, humanas e econômicas da matéria.
4.	Durante quase todo o período de execução, a fiscalização foi realizada por um Auditor da Selog, sob supervisão de outro servidor daquela Secretaria, e, no âmbito das Secretarias do TCU nos Estados - SEC, pelo respectivo Secretário e mais um Auditor.
5.	A partir das informações obtidas, coube à Selog a análise das contratações efetuadas pelos entes federais e suas unidades regionais - exceto, como acima realçado, aquelas concretizadas pelo Ministério da Saúde e suas unidades vinculadas. Já o exame das aquisições realizadas por Estados e Municípios com recursos federais ficou a cargo das respectivas SEC.
6.	Basicamente, buscou-se analisar a economicidade, a motivação, a aderência legal e a transparência dos procedimentos de aquisição.
7.	De início, estipulou-se como critério de seleção das contratações o valor mínimo de R$ 1.000.000,00. Todavia, em alguns casos, foi necessário examinar aquisições de menor magnitude, em razão de ao menos um dos seguintes motivos: (i) contratações sucessivas de objetos similares, (ii) risco de fraudes, (iii) riscos associados ao fornecedor, e (iv) possibilidade de adesão a atas de registro de preços, com a consequente elevação do valor a ser contratado.
8.	Verificou-se que o montante dos gastos executados pela União no combate à Covid-19, no período avaliado, foi de R$ 410,6 bilhões em 2020 e R$ 3,3 bilhões em 2021 (até 16/03) , enquanto a Estados e Municípios, conforme detalhamento feito em tabela transcrita no Relatório que antecedeu este Voto, foram repassados R$ 113,5 bilhões em 2020 e R$ 1,9 bilhões em 2021 (até 16/03) .
9.	A Selog examinou, até 31/12/2020, 120 processos de aquisição, cujo valor total correspondeu a R$ 756,0 milhões. Diante de indícios de irregularidades detectados em casos específicos, foram autuados, até 16/03/2021, 48 processos de representação, com vistas ao prosseguimento das apurações, novamente conforme detalhamento constante de tabela transcrita no Relatório antecedente.
10.	Entre as principais constatações obtidas no trabalho, destacam-se:
10.1.	fragilidades na etapa de seleção do fornecedor, caracterizadas por: (i) escolhas de empresas recém criadas, sem experiência  ou com ramos de atividade ou porte econômico incompatíveis com os objetos a serem adquiridos; (ii) direcionamentos de contratações para fornecedores específicos, (iii) vedações indevidas à participação em certames ou ao fornecimento por microempresas e empresas de pequeno porte, e (iv) conflitos de interesses decorrentes de conluios entre empresas, de participação de "sócios-laranjas" e de vínculos de empresas com gestores diretamente envolvidos nas contratações;
10.2.	fragilidades nas avaliações ou pesquisas de preços de mercado, configuradas por: (i) consultas exclusivamente a fornecedores, em detrimento de referências de preços públicas e apesar de quase todos os entes avaliados haverem adquirido os mesmos insumos praticamente de forma simultânea, o que fez com que fossem firmados contratos com sobrepreço em quase todos os casos examinados; (ii) contratações com dispensa de licitação a preços mais elevados do que os obtidos mediante licitação e registro dos respectivos valores no Painel de Preços, o que contribuiu para distorcer os resultados das pesquisas de preços; (iii) contratações com valores superiores aos estimados; (iv) pesquisas realizadas junto a um único fornecedor, (v) inobservância dos quantitativos a serem adquiridos e desconsideração da economia de escala, (vi) adoção de preços de localidades distintas daquelas em que seriam realizadas as compras ou as entregas, muitas vezes de características muito diferenciadas, (vii) pesquisas de preços forjadas, e (viii) ausência de estimativas de preços ou de planilhas de custos;
10.3.	falta de transparência das aquisições, com inobservância da previsão específica constante do art. 4º, § 2º, da Lei 13.979/2020 e das orientações para contratações emergenciais relativas à pandemia de Covid-19 constantes do guia lançado, com apoio do TCU, pela organização não-governamental Transparência Internacional;
10.4.	realização de adiantamentos de pagamentos, apesar de autorizados pela Lei 14.065/2020, sem observância dos cuidados e das avaliações da qualificação de fornecedores previstos naquele diploma legal, o que resultou em execução insatisfatória ou em inexecução dos contratos;
10.5.	ausência de justificativas e critérios para as contratações, caracterizada por: (i) inexistência de memória de cálculo das quantidades suficientes ao atendimento das necessidades, (ii) ausência de estimativas de custos, (iii) ausência de estipulação de previsão de entrega e de pagamento, (iv) falta de definição de requisitos de qualificação de fornecedores, o que acarretou descumprimento de obrigações ou inexecução contratual, (v) contratações mediante locação sem comparação de custos com a alternativa de aquisição dos bens, (vi) inobservância de procedimentos previstos nas Leis 13.979/2020 e 8.666/1993, com realização de pagamentos mediante indenização, descumprimento de etapas processuais, ausência de segregação de funções e não comprovação de recebimento dos objetos adquiridos.
11.	Adicionalmente, constatou a unidade técnica que, com o término da vigência da Lei 13.979/2020 e com a persistência da crise sanitária, tornar-seia necessário indagar ao Ministério da Economia que iniciativas estão em andamento, foram adotadas ou estão sendo planejadas para preencher a lacuna normativa surgida, de modo a simplificar as etapas de planejamento da aquisição e de seleção do fornecedor e a relaxar as imposições da Lei de Licitações, com vistas a ampliar o rol de possíveis fornecedores e a conferir celeridade às contratações voltadas ao combate à Covid-19.
12.	Considero que o trabalho realizado pela Selog é extremamente relevante e cumpriu seus objetivos.
13.	A pandemia de Covid-19 e seus devastadores impactos sociais, econômicos e, principalmente, humanos tornou inevitável a adoção de medidas excepcionais para enfrentamento da emergência sanitária, o que justifica o abrandamento de rigores formais na execução de despesas estatais. Afinal, não se pode exigir dos gestores públicos que, confrontados com a urgência em salvar vidas humanas, preocupem-se em atender a procedimentos burocráticos típicos de períodos de normalidade.
14.	Nesse sentido, foi extremamente importante e oportuna a Lei 13.979/2020, que, ao dispor sobre medidas de combate à Covid-19, flexibilizou, durante sua vigência, as regras para aquisição de bens, serviços e insumos necessários ao tratamento da crise sanitária.
15.	Assim, foram simplificadas as etapas de planejamento da contratação e de seleção do fornecedor, e foram mitigados os requisitos previstos na Lei 8.666/1993, de modo a conferir agilidade aos procedimentos e a expandir o universo de possíveis fornecedores.
16.	A lei também ampliou as hipóteses de dispensa de licitação e permitiu, inclusive, o registro de preços. Foram elevados os limites de acréscimos e de supressões, e foram flexibilizados requisitos de habilitação, além de ter sido autorizada até mesmo a contratação, em algumas situações peculiares, de fornecedores suspensos ou impedidos.
17.	Foi igualmente dispensada a realização de estudos técnicos preliminares para aquisição de bens e serviços comuns, assim como foram permitidas a simplificação do termo de referência e a flexibilização excepcional, desde que justificada, de estimativas de preços. Além disso, foram reduzidos os prazos dos procedimentos licitatórios, e o adiantamento de pagamentos foi facilitado, de forma a facilitar negociações com fornecedores e assegurar prioridade nas aquisições.
18.	Como se vê, foi bastante dilatado o conjunto de instrumentos disponíveis aos gestores públicos para viabilizar uma atuação rápida e eficiente, e, nesse aspecto, deve-se conceder o devido reconhecimento à oportuna ação dos poderes Legislativo e Executivo na elaboração e na aprovação do ordenamento normativo que promoveu essa ampliação.
19.	No entanto, o que se verificou com a presente fiscalização foi que, mesmo após tamanha flexibilização de regras, ainda assim continuaram a existir casos de inobservância dos novos procedimentos, com indícios de ocorrência de desvios de recursos públicos.
20.	É indiscutível que a prioridade da ação dos gestores deve ser salvar as vidas daqueles atingidos pelo terrível flagelo que se abateu sobre a sociedade brasileira.
21.	Isso, contudo, não justifica o desprezo pela aplicação das regras relativas ao emprego das verbas destinadas ao combate da emergência sanitária.
22.	Ao contrário: ao assim proceder, o gestor contribui para o agravamento da crise, na medida em que, como foi constatado no trabalho realizado pela Selog, recursos escassos podem ter sido desviados indevidamente para pessoas inescrupulosas, compras mal conduzidas podem ter acarretado sobrepreços que diminuirão a disponibilidade de valores para futuras aquisições e contratos mal celebrados podem terminar por não serem executados ou por o serem de forma inadequada ou insuficiente.
23.	A consequência de tais vícios, que poderiam ser mitigados ou evitados pela correta aplicação da lei, é uma só: o sofrimento dos atingidos pela doença se agravará, e vidas humanas - únicas, preciosas, insubstituíveis - serão perdidas.
24.	É papel desta Corte, juntamente com os demais órgãos de controle federais e de outras esferas de governo, coibir as condutas irregulares dos gestores e impedir que a malversação de recursos públicos amplie as dimensões da tragédia que hoje enfrentamos.
25.	É preciso, pois, que as irregularidades detectadas continuem a ser apuradas, com rigor e celeridade, nos processos específicos autuados pela unidade técnica, e que os eventuais culpados por desvios sejam punidos exemplarmente, de forma a dissuadir a futura atuação irregular de gestores e de particulares mal-intencionados.
26.	Quanto à indagação ao Ministério da Economia, sugerida pela instrução, acerca de providências para suprir o vácuo normativo surgido com o término da vigência da Lei.13.979/2020, verifico que a questão foi superada com a edição da Medida Provisória 1.047/2020, de 03/05/2021, que "dispõe obre as medidas excepcionais para a aquisição de bens e a contratação de serviços, inclusive de engenharia, e insumos destinados ao enfrentamento da pandemia da covid-19". No entanto, considero adequada a proposta de dar ciência dos resultados desta fiscalização não só àquele órgão, mas também às Comissões do Congresso Nacional envolvidas com a matéria.
	Com essas observações, cumprimento a Selog pelo trabalho realizado e, ao acolher suas manifestações, voto pela adoção da minuta de acórdão que trago a este Colegiado.
   
TCU, Sala das Sessões Ministro Luciano Brandão Alves de Souza, em 23 de junho de 2021.
JORGE OLIVEIRA 
Relator